臺灣高等法院刑事判決　　　　　　　　　九十年度上更(一)字第一二九號
　　上　訴　人
　　即　被　告　壬○○
　　　　　　　　癸○○
　　　　　　　　戊○○
　　共　　　同
　　選任辯護人　許文彬
　　　　　　　　蕭嘉甫
　　上　訴　人
　　即　被　告　子○○
　　指定辯護人　本院甲○辯護人
　　上　訴　人
　　即　被　告　庚○○
　　選任辯護人　邱創舜
右列上訴人因殺人等案件，不服臺灣士林地方法院八十七年度重訴字第六號，中華民
國八十七年十一月十八日第一審判決（起訴案號：臺灣士林地方法院檢察署八十七年
度偵字第四五七八號）提起上訴，判決後經最高法院發回更審，本院判決如左：
    主      文
原判決關於壬○○、子○○、癸○○、戊○○、庚○○部分撤銷。
壬○○、子○○、癸○○、戊○○共同當場激於義憤而殺人，壬○○處有期徒刑肆年
，子○○處有期徒刑肆年陸月，癸○○處有期徒刑肆年，戊○○處有期徒刑肆年陸月
。
庚○○幫助當場激於義憤而殺人，處有期徒刑貳年陸月。
    事      實
一、壬○○、戊○○、子○○（曾於民國八十一年間，因麻醉藥品管理條例案件經原
    審判處有期徒刑四月、緩刑三年）、癸○○及其妻許雅雯於八十七年五月十六日
    凌晨二時三十分許，前往台北市○○區○○路七段四０一巷三十六號紅娘ＧＴＶ
    餐廳消費時，壬○○、戊○○及癸○○在該餐廳大門口與正欲離去之寅○○（業
    經判決確定）及其友人江秉祥擦撞，雙方發生口角衡突，該餐廳主任庚○○見狀
    出面排解，寅○○向壬○○等人放話：「你們好膽不要走」（以台語發音）後駕
    車離去。迨寅○○返家後，即與借住其家中之王漢青（已死亡，另經檢察官為不
    起訴處分）謀議共同基於殺人之犯意聯絡欲報仇，由寅○○駕駛ＥＵ－二０三三
    號自小客車附載王漢青分攜小武士刀及拆信刀（非屬槍砲彈藥刀械管制條例管制
    之刀械）前往紅娘ＧＴＶ餐廳，於同日二時四十分許抵達後，王漢青先行進入該
    餐廳內即向服務生問：「剛才那些人是誰？」，適壬○○在該餐廳櫃檯接完電話
    ，聽聞王漢青之詢問，乃趨前質問王漢青：「你要找誰？」，此時緊隨王漢青進
    入該餐廳之寅○○見到壬○○即大喊：「就是他們」，壬○○迅即回頭向正在該
    店中庭之戊○○等人招手並高喊：「快來」，寅○○當場取出預藏之小武士刀朝
    壬○○刺，致壬○○右腹部為寅○○持刀刺傷，王漢青則取出預藏之拆信刀刺戊○○，致戊○○受有腹部刺傷、合併內出血及多處迴腸刺傷、後背刺傷。庚○○
    見狀基於維護店內秩序起見，乃自櫃內取出鋁製球棒一支（以前任職服務生所有
    ，離職後未攜走），欲阻止王漢青行兇。嗣壬○○及癸○○合力打落寅○○所持
    之小武士刀後，寅○○與王漢青乃轉身欲逃離現場，詎壬○○、子○○、癸○○
    及戊○○竟共同以當場激於義憤而殺人之犯意聯絡，由壬○○拾起寅○○掉落地
    上之小武士刀刀鞘，追打王漢青，子○○見王漢青即將逃跑之際，竟將在旁庚○○所持之鋁棒奪去，自後重擊王漢青之背部，嗣王漢青逃至大門口時，子○○緊
    追在後並再度下手重擊王漢青之後腦及背部，致王漢青倒在該餐廳大門口外，子
    ○○見狀仍持鋁棒多次毆打王漢青，再將鋁棒交由壬○○繼續毆打王漢青，戊○○則拿取王漢青所持之拆信刀，朝王漢青之左後腰部猛刺，庚○○見王漢青倒地
    不起後，因思及平日即與壬○○等人較為熟識，不甘王漢青藉故到其店內向壬○○等人尋仇，遂心生不滿，竟基於幫助壬○○等人當場激於義憤而殺人之故意，
    又自櫃檯內取出另一支鋁製球棒，由癸○○持以繼續猛擊已倒地之王漢青二次，
    致王漢青受有左頭頸部挫裂傷合併皮下出血及凹陷性骨折、硬膜外出血、右頂部
    挫裂傷合併皮下出血、左肩部及右肩部挫傷、左上臂外側，右肘外側及右膝擦傷
    、左腰刺創、兩側腹膜後腔出血。子○○、壬○○與戊○○並基於同前之犯意聯
    絡追打逃至停車場正欲駕車離去之寅○○，由子○○、壬○○分持鋁棒擊破寅○○所駕上開車輛之前擋風玻璃（毀損部分未據告訴），戊○○則自右側車窗口持
    拆信刀刺寅○○之右手臂及右前額，寅○○及時駕車離去，始倖免於難。嗣王漢
    青經送醫急救，因傷重，於同日凌晨三時三十分送醫途中，不治死亡。壬○○及
    癸○○於犯罪未被發覺前之同日凌晨三時許，託其友人丙○○向台北市政府警察
    局北投分局警員丁○○自首並願接受裁判，嗣因該店內有監視錄影機全程拍下案
    發當時情形，於同日上午八時許，警員向該ＧＴＶ店取回該捲錄影帶播放，迄同
    日上午十時許，始為警查獲全案，並扣得鋁製球棒二支、小武士刀一支（含刀鞘
    ）。
二、案經台北市政府警察局北投分局報請台灣士林地方法院檢察署檢察官偵查起訴。
    理      由
壹、被告壬○○、子○○、癸○○、戊○○部分：
  一、訊據被告壬○○、子○○、癸○○、戊○○固不否認於右揭時、地因擦撞而與
      寅○○發生口角衝突，嗣寅○○夥同王漢青分持小武士刀及拆信刀返回該餐廳
      ，雙方再度發生械鬥，致王漢青死亡等事實，惟被告壬○○、子○○、癸○○
      及戊○○均矢口否認有殺人犯意及犯意聯絡，被告壬○○辯稱：伊無預謀，亦
      無殺人犯意，當時伊係在該餐廳中庭喝酒並討論與寅○○等人間口角衝突之事
      ，根本未料到寅○○會持刀尋仇，伊等相互間無共同決意，事發時伊被刺一刀
      ，生命受到威脅，因氣憤而反抗是依法防衛，出於被迫，伊雖有自子○○接過
      鋁棒打王漢青臀部一下，但並無傷害或致死之意思，且於事後亦請友人丙○○
      打電話向警方自首等語。被告子○○辯稱：伊於第一次發生爭執時並不在場，
      根本不知壬○○、癸○○、戊○○與寅○○間之口角衝突，係見戊○○與王漢
      青扭打情勢危急，為保護戊○○的生命，且害怕後面還有人進來，所以順手自
      庚○○手中拿取球棒，於王漢青逃跑之際，毆打其背部兩下，並未毆打其頭部
      ，王漢青係在躋門時自行跌倒，伊並無殺人故意或傷害致死之認識，亦未與壬○○等人謀議犯罪等語。被告癸○○辯稱：伊因在餐廳之中庭石桌上聽到壬○○在叫，即出去而與寅○○發生互毆，之後見王漢青躺在門外時，有持球棒毆
      打王漢青背部三、四下，伊係因見對方持刀，為保護太太而打王漢青，對王漢
      青之死亡，非其所預見，且伊後來並未追出去打寅○○，於案發後亦有向警方
      自首等語。被告戊○○辯稱：第一次發生擦撞時，伊已向對方道歉，第二次衝
      突，王漢青進來時即往伊身上刺，伊一直抵擋，根本不知旁邊發生何事，王漢
      青摔倒在大門口時，伊並未持刀刺王漢青腹部，不知係何人予以刺殺，伊追至
      停車場時亦未持拆信刀刺傷寅○○，是寅○○在車內拿一把長約一尺的刀，以
      右手刺伊，後來伊即昏倒於車旁等語。
  二、經查：
    (一)右揭事實，業據寅○○、死者王漢青之父乙○○指述及證人江秉祥證述綦詳，
      並有照片、現場圖、錄影帶附卷及鋁製球棒、小武士刀等扣案可稽。次查王漢
      青確遭球棒、刀所毆刺，致左頂部挫裂傷，長四公分，縱行、合併皮下出血及
      一個圓形的凹陷性骨折（四．五×三．五公分）及少許硬膜外出血，右頂部挫
      裂傷，長二．五公分，橫行，合併皮下出血，左肩胛部一處斜行（內上外下）
      長條挫摥，十×三公分，右肩胛部二條橫行挫傷，長三公分，左上臂外側、右
      肘外側及右膝擦傷，左腰（腸骨上二公分處）銳器傷，創口長一．六公分，深
      至左腎旁之腹膜後組織，造成瀰漫性兩側腹膜後腔出血及腹腔內二千西西出血
      ，休克死亡，業據台灣士林地方法院檢察署檢察官率同法醫師相驗屍體，並經
      法務部法醫研究所法醫師解部屍體鑑定屬實，製有勘驗筆錄、驗斷書、相驗屍
      體證明書、法務部法醫研究所法醫所醫鑑字第四八三號鑑定書及照片在卷可
      證。足見確係被告壬○○、子○○、癸○○、戊○○持拆信刀及扣案之鋁棒毆
      打、刺王漢青，致王漢青因而死亡無誤。
    (二)本案王漢青如何遭被告壬○○等人毆、刺致死，經本院調取案發當時紅娘ＧＴ
      Ｖ餐廳店內所錄得之錄影帶當庭播放，所見情形如下：「1.庚○○拿第一支鋁
      棒要打時即被子○○拿去打王漢青左上背一下，王漢青就往前逃跑。2.庚○○
      又走回櫃台拿出第二支鋁棒往門口走，身體滑一下，癸○○接走庚○○之第二
      支鋁棒出去打人。3.戊○○稱他無拿刀刺王漢青，但錄影帶看不出來」（見本
      院九十年十二月十一日訊問筆錄），嗣本院依被告壬○○、癸○○、戊○○共
      同選任辯護人之聲請，將上開錄影帶送請法務部調查局鑑定，經該局將該錄影
      帶播放鑑析，並將畫面拍成照片共分六部分，其中編號一之畫面為王漢青雙手
      持短把器具（右手物品有反光如金屬刀類）與著深色短上衣長褲者（經被告共
      同指認為戊○○）扭打情形。編號二之畫面為王漢青與著深色短上衣長褲者偏
      向或超出鏡頭右側扭打之情形，編號三之畫面為著白短上衣土黃色短褲者（王
      某友人，即係寅○○）一進入門後，即雙手抽出預藏之金屬短型器具，刺向著
      粉紅短上衣土黃短褲者（經被告指認為壬○○），後續扭打因偏至鏡頭畫面右
      側而無法辨析，雙方再出現時凶器已似被奪走，最後白衣者跌撞向門外跑走（
      前後約二十秒）情形。編號四之畫面為著前花後白短上衣土淺色短褲者（經被
      告指認為子○○）持棍棒打擊王漢青後腦，王某跑至門口後又再被其追打一次
      後腦而倒地情形。編號五之畫面為著粉紅色上衣及土黃色短褲者（即壬○○）
      先用物品丟襲王某背後，再追至門口時王某已被他人打倒在地，該男子繼續以
      他人棍棒敲打王某三次情形。編號六之畫面為著黑白色上衣及黑白短長褲者（
      經被告指認為癸○○）與王某等二人扭打後追至門口將已倒地之王某，繼續以
      棍棒搥打二次情形。本案雙方毆打使用之凶器，有棍棒、酒瓶及王某二人所
      之短把金屬物品，畫面上無法辨析是否為拆信刀，因部分動作有時偏向鏡頭右
      側，使該攝影機無法錄及，致無法辨析王某何時被刺情形，此有法務部調查局
      九十年十二月三十一日（九十）陸(七)字第九００八四四七二號函及所附編號一
      至六之畫面照片在卷可稽。因該調查局之鑑定結果，其中就「編號四之畫面為
      著前花後白短上衣土淺色短褲者（即子○○）持棍棒打擊王漢青後腦，王漢青
      跑至門口後又再被其追打一次後腦而倒地情形」與前開本院當庭播放錄影帶所
      見情形為「子○○持鋁棒打王漢青背部一下」並不相同，為求慎重計，經本院
      再檢送上開錄影帶函請調查局詳為鑑定究竟子○○持鋁棒打擊王漢青之何部位
      ？經該局再為播放及影像處理轉印圖片共同鑑析結果為「子○○（著前花後白
      短上衣及土淺色短褲者）係自庚○○（著白長袖上衣者）手中搶來棍棒，第一
      次似打擊到王漢青後背部位置，至王某跑至門口後又再被其追打一次（第二次
      ）後腦及背部而倒地」，有該局九十一年三月二十一日調科柒字第０九一００
      一二八八八０號鑑定通知書及影像處理轉印之畫面資料三張在卷可憑，而被告
      等對該鑑定通知書及其附件畫面資料均表示無意見，子○○並於閱後點頭（見
      本院九十一年四月九日審判筆錄），自應以調查局之上開第二次之鑑定結果為
      正確。被告子○○否認持鋁棒打擊王漢青之頭部倒地，辯以王漢青係在門口自
      行跌倒云云，自非可採。而被告壬○○所辯伊自子○○接過鋁棒打王漢青臀部
      一下云云，與前開調查局第一次鑑定結果其係持棍棒敲打王漢青三次不符，亦
      不足取。
    (三)被告戊○○雖辯稱伊未持拆信刀刺殺王漢青之左腰部云云。經本院調取現場錄
      影帶當庭播放結果，看不出戊○○有無持刀刺殺王漢青，而調查局之鑑定亦無
      法辨析王漢青究於何時遭何人所刺，已如前述。惟查本件寅○○與王漢青係分
      持小武士刀及拆信刀前往紅娘ＧＴＶ餐廳，已據寅○○於原審到庭供述明確，
      被告壬○○亦稱王漢青係持拆信刀，而伊係遭寅○○所傷等語，則王漢青當時
      確係持拆信刀前往尋仇無誤。參以前述本院當庭播放現場錄影帶所見及調查局
      前後二次鑑定結果，可知當時王漢青係持拆信刀在餐廳之櫃台前與被告戊○○
      扭打而轉身欲逃離現場時遭被告子○○持鋁棒接續重擊背部及後腦部，以致持
      刀倒在該餐廳大門外，繼由被告癸○○及壬○○分持鋁棒猛力毆擊已倒地之王
      漢青甚明。又被告戊○○已坦承於寅○○逃出餐廳後曾追其至停車場，並遭寅
      ○○持刀攻擊等情，被告壬○○亦稱：後來寅○○要駕車離去，戊○○先出去
      追，伊趕到時他趴在駕駛座右側車窗與寅○○扭在一起等語，再據寅○○供稱
      ：戊○○拿拆信刀追殺我，另二人拿鋁棒打車子的檔風玻璃，我並沒有被鋁棒
      打到，我是被拆信刀割到，割到我眼睛的眉毛部分及手臂共四刀，那隻拆信刀
      原為王漢青所持有，後來被戊○○拿來追殺我等語（見原審八十七年九月三日
      訊問筆錄）。綜合以上各情以觀，在本件械鬥過程中，被告壬○○、子○○及
      癸○○均僅持鋁棒毆擊王漢青，而王漢青被毆擊倒地後，其手上所持拆信刀嗣
      被戊○○持以追殺寅○○，顯然王漢青左腰刺穿傷應係戊○○乘王漢青倒地之
      際拿取其手中所持拆信刀，猛刺王漢青左腰所致，被告戊○○空言否認，委不
      足採。
    (四)被告戊○○雖刺被害人王漢青一刀，然係刺向其左腹部，而腹部為臟器集中之
      處，為人體重要部位，縱僅刺一刀，仍足以致命，當為被告戊○○所明知。又
      被告戊○○手持鋒利之拆信刀，刺擊結果造成王漢青左腰（腸骨上二公分處）
      銳器傷，創口長一．六公分，深至左腎旁之腹膜後組織，路徑長約十二公分，
      造成瀰漫性兩側腹膜後腔出血及腹腔內二０００ＣＣ出血，已刺穿臟器，足認
      被告戊○○用力甚猛。被告戊○○明知足以致命，猶以銳利之拆信刀，猛力刺
      擊王漢青腹部要害，其有殺人故意，灼然無疑。又查頭部係人生存活命之重要
      器官，無法承受重擊，為一般人所知之常識，以鋁棒朝之猛擊，足以戕害人之
      性命，此為被告壬○○、子○○、癸○○所明知，參酌被害人王漢青之頭部傷
      勢，可知被告壬○○等人朝王漢青之前開部位重力毆擊即致被害人倒地，足徵
      其下手之猛與殺意之堅，乃其等竟辯稱無殺人犯意云云，要屬避重就輕之詞，
      不足採信。徵諸寅○○與王漢青轉身欲逃離現場時，被告子○○持鋁製球棒接
      續猛力毆打王漢青，致王漢青不支倒在該餐廳大門外，被告癸○○及壬○○復
      先後持球棒朝已倒地之王漢青猛力毆擊，被告戊○○則拿取已倒地王漢青所持
      之拆信刀刺殺王漢青，並追刺寅○○等行為手段、方式，以及王漢青身體所受
      刀傷、棍棒傷以觀，渠等顯係基於殺人之犯意而著手殺人行為之實施。惟查本
      件被告壬○○、子○○、癸○○及戊○○之所以殺害王漢青及被告壬○○、子
      ○○、戊○○之追殺寅○○，係因壬○○、戊○○及癸○○在紅娘ＧＴＶ餐廳
      門口與正欲離去之寅○○及其友人江秉祥擦撞，雙方發生口角，經餐廳主任庚○○排解後，寅○○返家立即與王漢青分持小武士刀及拆信刀返回餐廳找壬○○等人尋仇，寅○○及王漢青持刀一入店內見人就砍，寅○○等僅因細故即
      械尋仇，一入店內見人就砍，壬○○及戊○○均猝不及防而被刺受傷，則寅○○等之行為在客觀上顯已足以引起公憤，從而被告壬○○、子○○、癸○○及
      戊○○之殺害及追殺行為，應係當場基於義憤而殺人。
    (五)按共同正犯之意思聯絡，不限於事前有所協議，其於行為當時，基於相互之認
      識，以共同犯罪之意思參與者，亦無礙於共同正犯之成立；意思之聯絡並不限
      於事前有所謀議，即僅於行為當時有共同犯意之聯絡者，亦屬之，且其表示之
      方法，亦不以明示通謀為必要，即相互間有默示之合致，亦無不可；再共同正
      犯間，非僅就其自己實施之行為負其責任，並在犯意聯絡之範圍內，對於其他
      共同正犯所實施之行為，亦應共同負責，最高法院七十三年臺上字第一八八六
      號、七十三年台上字第二三六四號、三十二年上字第一九０五號判例可供參照
      。查本件之鬥毆事件，起先係肇因於被告壬○○、癸○○、戊○○與寅○○等
      人之第一次衝突，之所以會有王漢青死亡之情形，固然係因寅○○等人前來尋
  仇所致，然由上所述，當寅○○一入店內，被告壬○○即以手勢召喚被告戊○○、子○○、癸○○等人備戰，而當王漢青、寅○○不敵而逃時，被告壬○○
      、子○○、癸○○及戊○○於追殺寅○○及王漢青，接續為毆擊及刺殺行為之
      犯罪情狀觀之，渠等顯係基於對彼此間殺害行為之相互認識，以共同犯罪之意
      思而參與追殺之行為。且觀被告壬○○、子○○、癸○○既持鋁棒，被告戊○○既持拆信刀共同毆殺王漢青、寅○○，顯見渠等係出於共同殺人之默示意思
      合致，而下手實施殺害行為，是被告壬○○、子○○、癸○○、戊○○等人自
      應對王漢青死亡及寅○○被追殺受傷之結果負有共同正犯之責，即無區別刀傷
      、棍棒傷而分負責任之理。是本件被告壬○○、子○○、癸○○及戊○○所辯
      ，彼等相互間無共同犯意聯絡云云，顯係卸責之詞，不足採信。
    (六)又按刑法上之正當防衛必須對於現在不法之侵害，始得為之，若侵害業已過去
      ，即無正當防衛之可言，最高法院三十年上字第一０四０號判例可供參照。本
      件寅○○於八十七年五月十六日凌晨二時三十分許，在紅娘ＧＴＶ餐廳大門口
      與被告壬○○、癸○○、戊○○發生口角衝突，因而心生不滿遂夥同王漢青
      械尋仇，被告壬○○、子○○、癸○○及戊○○於遭對方持刀揮刺時，出手反
      擊，固係對於現在不法之侵害而為防衛行為，惟寅○○及王漢青嗣因被告壬○○等人之反擊行為，致寅○○所持之小武士刀之刀柄脫落，而王漢青與戊○○
      扭打時，亦遭被告子○○以鋁棒自後毆擊背部，渠等二人因落敗轉身欲逃離現
      場，此時寅○○、王漢青二人原所加諸壬○○等人之不法侵害、已被排除而成
      為過去，乃被告子○○猶緊追王漢青至門口並再以鋁棒重擊其後腦部倒地，再
      由被告壬○○、癸○○相繼持鋁棒毆擊已倒地之王漢青，被告戊○○更拿取王
      漢青所持之拆信刀猛刺其左腰部，終至王漢青死亡，而王漢青於被毆擊倒地時
      ，寅○○己逃出餐廳門外，已無法再對被告等人造成危害，乃被告戊○○仍持
      拆信刀追殺寅○○至停車場，被告壬○○及子○○亦持鋁棒追至停車場，則被
      告壬○○等人之追殺行為，已與刑法上正當防衛之要件不合，自無主張正當防
      衛之餘地。雖被告壬○○等人辯稱：王漢青倒在地上時手上仍持有刀，並且口
      中仍在叫罵，所以渠等才會加以毆擊云云，然王漢青係因背部及後腦部遭被告
      子○○持鋁棒重擊而倒地，顯已無法再持刀對被告等人造成危害，此由王漢青
      所持拆信刀嗣由被告戊○○取去持以刺殺王漢青之左腰部後再持以追殺寅○○
      益明。被告壬○○、癸○○、戊○○主張正當防衛，均無可採。
    (七)綜上所述，本件被告壬○○、子○○、癸○○、戊○○等人共同當場基於義憤
      而殺人，事証明確，犯行洵堪認定。
  三、核被告壬○○、子○○、癸○○及戊○○所為，均係犯刑法第二百七十三條第
      一項之當場基於義憤而殺人罪及同條第二項當場基於義憤而殺人未遂罪，渠等
      就上開二罪互有犯意聯絡及行為之分擔，均為共同正犯。且渠等均係在場下手
      之人，對於王漢青之死亡、寅○○之被殺傷，係同時分頭下手，自屬一個行為
      而觸犯數罪名，為想像競合犯，應依刑法第五十五條規定，從一重之當場基於
      義憤而殺人既遂罪論處（最高法院十九年上字第一九二八號判例參照），公訴
      人認被告壬○○等人係犯刑法第二百七十一條第一項之殺人及同條第二項之殺
      人未遂罪，先後二次犯行，應成立連續犯，尚有未洽，其起訴法條應予變更。
      又被告壬○○及癸○○於犯罪未發覺前委請其友人丙○○向該管警察機關台北
      市警察局北投分局刑事組警員丁○○自首，而接受裁判，業據証人丁○○，丙○○於原審及本院審理中到庭証述明確，均應依刑法第六十二條前段規定減輕
      其刑。原審予以論罪科刑，固非無見，惟查，本件被告子○○第一次係持鋁棒
      打擊王漢青之背部，於王漢青逃至大門口時，子○○緊追其後再第二次持鋁棒
      重擊王漢青之後腦部倒地，乃原判決竟認被告子○○第一次即持鋁棒重擊王漢
      青之頭部及頸部，其事實之認定已有錯誤，又被告壬○○、子○○、癸○○及
      戊○○等係共犯刑法第二百七十三條第一項當場激於義憤而殺人罪，原判決竟
      認定係共犯刑法第二百七十一條第一項之殺人罪，亦有未合，再被告癸○○於
      犯罪未發覺前向警方自首，原判決未依自首規定減輕其刑，亦有不當。被告壬○○、子○○、癸○○、戊○○上訴意旨否認犯罪並稱無殺人之犯意，其彼此
      間亦無犯意聯絡云云，雖無理由，惟原判決既有上開可議之處，則原判決關於
      被告壬○○、子○○、癸○○及戊○○等四人部分自應予撤銷改判，爰審酌被
      告壬○○等四人犯罪之動機、手段、對社會及被害人所造成之危害，及其等之
      品行，智識程度，犯後已與被害人家屬達成民事和解，有和解書兩份在卷可憑
      ，態度尚稱良好，以及其他一切情狀，分別量處如主文第二項所示之刑，以資
      懲儆。至扣案之鋁棒兩支，雖係供被告等犯罪所用之物，然係前開紅娘ＧＴＶ
      店內所有，並非被告壬○○等人所有之物，已據被告壬○○、庚○○陳明在卷
      ，亦非違禁物，爰不諭知沒收。
貳、被告庚○○部分
  一訊據被告庚○○固不否認於被告壬○○、子○○、癸○○及戊○○與寅○○、王
    漢青在紅娘ＧＴＶ餐廳發生鬥毆及追殺寅○○及王漢青時，先後自該餐廳櫃檯內
    取出二支鋁製球棒供被告壬○○等人使用之事實，惟矢口否認有何幫助被告壬○○等人犯罪之意思，辯稱：雙方都是伊之客人，伊無義務幫助任何一方，伊拿球
    棒之目的是想要將王漢青的刀子打掉，保護伊之員工及客人，後來球棒被人奪下
    ，然後又從櫃檯內拿一支球棒出來，拿去外面看，沒有要打人之意思云云。惟查
    ，被告庚○○於壬○○、戊○○遭寅○○、王漢青持刀揮刺時，取出第一枝鋁製
    球棒，係欲阻止王漢青行兇，並未著手於殺人或幫助被告壬○○等人當場激於義
    憤而殺人之舉動，且該鋁棒係嗣後遭被告子○○所奪走，並非被告庚○○所交付
    ，有卷附監視錄影帶及前述調查局之鑑定結果可佐，復據被告子○○供明在卷，
    既無證據證明被告庚○○於取出第一支球棒時，有何幫助被告壬○○等人犯罪之
    犯行，是被告庚○○取出第一支球棒之行為，固應屬不罰。然查，被告庚○○於
    王漢青被追打倒在大門外時，復自櫃檯內取出第二支球棒，並走至王漢青倒地處
    ，旋由被告癸○○持以重擊王漢青，業據調查局鑑定現場錄影帶屬實，並有球棒
    二支扣案可佐。依當時情狀，王漢青已逃跑倒在地上，且經四、五人圍住，是王
    漢青根本無法為任何之侵害行為，王漢青之前所為對壬○○等人之侵害行為早已
    成過去，衡諸常情，若被告庚○○無幫助被告壬○○等當場激於義憤而殺人之故
    意，既見王漢青已倒地不起，何須再取出第二支球棒交由被告癸○○供其毆打王
    漢青之用？且查，鋁棒係質地堅硬之金屬製品，若將之持以鬥毆，必致人死傷，
    此應為被告庚○○所明知；再查，壬○○等人與寅○○於第一次發生衝突時，寅
    ○○即曾放話會回來尋仇，此為被告庚○○所明知，業據其自承在卷，茲雙方有
    衝突仇恨之情事，再持鋁棒以鬥毆，無異火上加油，料將致人於死傷，殆屬無疑
    ，乃被告庚○○竟提供上開鋁棒供他人鬥毆，而壬○○、癸○○、子○○等人果
    持以將王漢青毆擊致死，被告庚○○有幫助被告壬○○等人當場激於義憤而殺人
    之犯行，灼然至明。又王漢青既已被追打倒在大門外，其對被告等人之危害已成
    為過去，此時被告庚○○復自櫃檯內取出另一枝球棒供癸○○重擊王漢青，顯見
    斯時被告庚○○更無正當防衛之情狀可主張，且此種情形亦與緊急避難不相當，
    是被告庚○○上開所辯，應係卸責之詞，不足採信，其選任辯護人主張被告庚○○之行為係正當防衛或緊急避難，亦無可取。被告庚○○事證明確，其犯行洵堪
    認定。
  二核被告庚○○所為，係以幫助被告壬○○、子○○、癸○○及戊○○共犯當場激
    於義憤而殺人之意思，參與渠等犯罪構成要件以外之行為，係屬幫助犯，爰依同
    第三十條第二項之規定，論以刑法第二百七十三條第一項之幫助當場激於義憤而
    殺人罪，並按正犯之刑減輕其刑。檢察官認被告庚○○係犯幫助犯刑法第二百七
    十一條第一項之殺人罪，尚有未洽，其起訴法條應予變更。原審對被告庚○○予
    以論罪科刑，固非無據，惟被告庚○○係犯幫助當場激於義憤而殺人之罪，乃原
    審竟認係犯幫助殺人罪，自有違誤。被告庚○○上訴意旨否認犯罪，固無可取，
    惟原判決既有上開可議之處，自屬無可維持，應予撤銷改判，爰審酌被告庚○○
    身為餐廳之店長，明知店內將有衝突發生，不思預先報警防範，竟於事發時提供
    球棒供他人鬥毆，以致王漢青被毆致死，惡性非輕，對社會治安危害重大，且犯
    後迄未與被害人王漢青之家屬達成民事和解、及其他一切情狀，量處有期徒刑貳
    年陸月。扣案之鋁球棒兩枝，雖係供犯罪所用之物，然係上開ＧＴＶ店內所有，
    並非被告庚○○所有之物，並據庚○○供明在卷，亦非屬違禁物，爰不諭知宣告
    沒收。至被告庚○○主張本案係伊主動打電話向警方報案，應符合自首要件云云
    ，惟經本院傳訊北投分局刑事組警員丑○及長安派出所警員劉俊杰均不能証明被
    告庚○○曾主動報案，另証人即台北市政府警察局勤務指揮中心接收報案電話之
    小姐辛○○及服務於該指揮中心之職員己○○亦僅証明八十七年五月十六日凌晨
    三時許，曾有姓高之民眾打電話報案稱紅娘ＧＴＶ餐廳有人打架，並有該中心受
    理案件紀錄單影本（附本院更(一)卷第一四九頁）可稽，亦不能証明係被告庚○○
    報案、況經本院質之被告庚○○其究竟如何報案？據答稱：「我說發生打架，其
    他沒說」等語（見本院九十年十二月十一日訊問筆錄），既未坦承其犯罪而接受
    裁判，亦與自首之要件不合，自不能依自首之規定減刑。又公訴人以被告庚○○
    第一次取出鋁製球棒即認有幫助殺人犯行，然該部分應屬不罰之行為，已如前述
    ，惟公訴人認第一次取出鋁棒與第二次取出鋁棒之有罪行為，有接續犯單純一罪
    之關係，爰不另為無罪之諭知，併予明。
據上論斷，應依刑事訴訟法第三百六十九條第一項前段、第三百六十四條、第二百九
十九條第一項前段、第三百條、刑法第二十八條、第二百七十三條第一項、第二項、
第五十五條、第三十條第一項前段、第二項、第六十二條前段判決如主文。
本案經檢察官周誠南到庭執行職務。
中      華      民      國    九十一    年      五      月     二十八   日
                              臺灣高等法院刑事第二庭
                                  審判長法  官  蔡  長  溪
                                        法  官  楊  貴  志
                                        法  官  林  俊  益
右正本證明與原本無異。
如不服本判決應於收受送達後十日內向本院提出上訴書狀，其未敘述上訴之理由者並
得於提起上訴後十日內向本院補提理由書（均須按他造當事人之人數附繕本）。
                                        書記官   李  明  昇
中      華      民      國    九十一    年      六      月      三      日
